最高法院民事判決　　　　　　　　　　　　　　　八十八年度台上字第一四六一號
　　上　訴　人　甲○○
　　被 上訴 人　台証綜合證券股份有限公司
　　法定代理人　吳東昇
　　訴訟代理人　蔡奮鯨律師
　　　　　　　　蔡國棟律師
右當事人間請求履行契約事件，上訴人對於中華民國八十六年九月十五日台灣高等法
院第二審判決（八十六年度上字第五七九號），提起上訴，本院判決如左：
    主  文
上訴駁回。
第三審訴訟費用由上訴人負擔。
    理  由
本件上訴人主張：兩造訂有融資融券契約，伊於民國八十四年八月二十六日、同年九
月二日分別依契約向被上訴人融券賣出榮聯陶瓷工業股份有限公司（下稱榮聯公司）
股票四萬股，其中二萬股以每股新台幣（下同）五十七元賣出，另二萬股以每股六十
三元賣出，合計賣出金額為二百四十萬元。而依台灣證券交易所股份有限公司（下稱
證券交易所）證券商辦理有價證券買賣融資融券業務操作辦法（下稱操作辦法）融券
時，伊必須提出成交價之八成即一百九十二萬元為保證金，如伊返還融券時，被上訴
人即應將上開二筆金額合計四百三十二萬元扣除證券交易稅及手續費後返還伊，總計
被上訴人應返還伊四百三十萬七千五百八十一元。伊於八十五年五月七日以存證信函
通知被上訴人，申請融券現券償還榮聯公司股票四萬股，然被上訴人迄未為受領，亦
未返還上開金額與伊。依操作辦法第三十一條規定，伊申請融券現券償還，被上訴人
即應於三日內將融券賣出價款及融券保證金，扣除證券交易稅及手續費後返還伊，是
被上訴人應負返還四百三十萬七千五百八十一元與伊之義務，經向被上訴人催討，為
被上訴人所拒等情，求為命被上訴人如數給付，並加付法定遲延利息之判決。
被上訴人則以：本件係因證券交易所公告並通知伊，上訴人融券之發行公司即榮聯公
司將召集股東臨時會，須暫停股票過戶，停止股票過戶日期自八十四年十月三十日起
至同年十一月十三日止，依兩造之約定及操作辦法之規定，上訴人應於停止過戶第六
個營業日前，即八十四年十月二十一日前，還券了結，否則即為違約。詎上訴人並未
於該期日前還券，構成違約，伊並因而受有損害，伊即應依操作辦法第三十九條規定
處分其擔保金。上訴人竟於賠償伊差價損失或於伊依法處分其擔保金而有剩餘前，向
伊申請融券現券償還，並要求返還擔保金，自非有據。且證券交易所訂定之證券經紀
商內部控制制度標準規範（下稱標準規範）規定，伊於上訴人違約時，負有先以自有
資金買回證券，以代上訴人履行還券之義務，買回證券所需價金再從上訴人所提供之
擔保金抵充，如該擔保金有剩餘，應返還上訴人，如不足抵充，得依法追償差額。上
訴人於違約時，應負償還伊買進股票價金之義務，而非償還股票等語，資為抗辯。
原審斟酌全辯論意旨及調查證據之結果，以：上訴人前揭主張兩造訂有融資融券契約
，伊依約向被上訴人融券賣出榮聯公司股票四萬股，合計賣出金額為二百四十萬元之
事實，業據其提出融資融券契約書為證，復為被上訴人所不爭，堪信為真實。按操作
辦法第三十五條規定：「得為融資、融券有價證券，自發行公司停止過戶前五個營業
日起，停止融資買進三日，並於停止過戶前七個營業日起，停止融券賣出五日，已融
券者，應於停止過戶第六個營業日前，還券了結。但發行公司停止過戶之原因不影響
行使股東權者不在此限。」第三十八條第二項規定：「委託人有左列各款情事之一者
，即為違約，……二、未依第三十五條規定償還融券者。」被上訴人雖不爭執上開融
券賣出價款及融券保證金一百九十二萬元，扣除證券交易稅及手續費後之金額為四百
三十萬七千五百八十一元，然否認上訴人於八十五年五月七日通知提出之給付合於契
約約定之本旨。查上訴人融券之發行公司即榮聯公司於八十四年十一月十三日召集股
東臨時會，而自同年十月三十日起至同年十一月十三日止停止股東名簿記載變更。又
榮聯公司召集股東臨時會，因股東得行使股東權，故依操作辦法第三十五條規定，已
融券者，應於停止過戶第六個營業日前，還券了結等情，有證券交易所八十四年十月
十四日公告、八十五年七月九日函足稽。是依操作辦法第三十五條規定，上訴人應於
八十四年十月二十一日前返還融券，而上訴人並未於該期日前還券之事實，為兩造所
不爭，則依操作辦法第三十八條第二項第二款規定，上訴人已屬違約。又依融資融券
契約書第一條約定：「甲（即上訴人）乙（即被上訴人）雙方間基於有價證券買賣融
資融券所生權利義務，悉依證券交易法令、台灣證券交易所股份有限公司證券商辦理
有價證券買賣融資融券業務操作辦法、相關章則、公告、函示、本契約及委託買賣有
價證券受託契約之規定辦理；上開規定嗣經修訂變更者，亦同。」操作辦法第二條亦
有類此規定，而標準規範係依據財政部證券管理委員會（七五）台財證（稽）第○○
六四○號函、（七六）台財證（稽）第五三二○之一號函、（七八）台財證（二）第
○二四二三號函訂定。則標準規範所訂委託人違約時由證券經紀商代為辦理現券償還
之規定，應係兩造所訂融資融券契約內容之一部分。被上訴人於上訴人違約未還券了
結時，依融資融券契約書約定，除得依操作辦法第三十九條規定處理外，並得依標準
規範之違約處理項目，一、作業程序（二）、（三）（即處分程序比照未補繳或補繳
不足之處分程序）之規定，及追繳、補繳及處分項目，一、作業程序（十二）融券之
處分與交割規定處理，即被上訴人得依「１、處分當日開盤即於在他證券經紀商開立
之『融資融券違約處理專戶』，以市價買進同種類同數量之股票。２、（略）３、處
分之交割次日，買進之股票即存入『融資融券違約處理專戶』之集保戶，請對方證券
商將股票匯撥至證券商融資融券專戶。代委託人辦理現券償還，填具『信用交易股票
交付清單』，右上角加蓋『○年○月○日處分本公司代辦現償』之章，送會計部門作
帳，次二日退還之擔保價款及保證金交由出納部門開立支票，交由信用交易部門發還
委託人；若發生不足額，則由信用交易部門，依台灣證券交易所股份有限公司證券商
辦理有價證券買賣融資融券業務操作辦法第二十四條規定處理。」足見被上訴人於上
訴人違約未還券了結時，應處分其擔保品，代委託人（上訴人）辦理現券償還（俗稱
強制回補），並依操作辦法第三十六條規定，將委託人信用帳戶融資買進及提供抵繳
之有價證券，編製過戶清冊連同媒體資料送交證券集中保管事業代向發行公司或其股
務代理機構辦理過戶。因經證券集中保管事業將所保管股票號碼、股票所有人之本名
或名稱、住所或居所及所持有股數通知該股票之發行公司時，視為已記載於公司股東
名簿或已將股票交存公司，不適用公司法第一百六十五條、第一百七十六條之規定（
參照證券交易法第四十三條第四項），俾融資戶股東得順利行使股東權。上訴人主張
被上訴人無代為還券了結之權利乙節，自非可採。查上訴人於被上訴人處分其擔保品
前聲請假處分，經台灣台北地方法院八十四年度裁全字第四一九一號裁定准許，禁止
債務人（即被上訴人）根據兩造所訂融資融券契約書第八條之規定（即操作辦法第三
十九條處分擔保品）行使處分債權人（即上訴人）所繳存擔保金之權利，有該裁定足
憑。此假處分雖不及於被上訴人代為還券了結之權義，惟其買回股票代辦現券償還之
資金來源已遭凍結，被上訴人因而於同年十月二十六日以自有資金買回股票，代上訴
人辦現券償還了結，有民事執行命令、中信證券股份有限公司委託書、買進報告書、
被上訴人致證券交易所函、證券交易所覆函可稽，堪認為真實。又融資融券契約書開
宗明義記載：「茲就甲方申請在乙方開立信用帳戶辦理有價證券買賣融資融券事宜」
，按受託買賣有價證券業務之證券業者，其與投資人之法律關係為行紀或居間，此觀
之證券交易法第十五條第三款規定甚明，而依融資融券契約書第六條約定：「乙方逐
日計算甲方信用帳戶內之擔保品價值與融資融券債務之比率，其低於規定比率時，甲
方應即依乙方之通知於期限內補繳差額」觀之，被上訴人不僅代客買賣，尚須為他人
計算，並非僅係媒介股票交易而已，其法律關係亦為行紀，至為灼然。又依民法第五
百七十八條規定，行紀人為委託人之計算所為之交易，對於交易之相對人，自得權利
，並自負義務。委託人並不須先預付費用，是被上訴人於代上訴人還券回補時，雖係
以自有資金，並以被上訴人之「融資融券違約處理專戶」名義，委託中信證券股份有
限公司買進榮聯公司股票代為回補，與前述兩造間行紀之權利義務並無違背。再者，
被上訴人所買入之股票並非自存而係託管（即集中保管），上開委託書記載甚明，核
與前述標準規範規定之違約處理情形相符，且證券交易所已函覆，就被上訴人以自有
資金買進榮聯股票四萬股，以利「融資戶」完成過戶手續，同意備查，有上開證券交
易所函可考。足見被上訴人所為買入股票代為回補，並非為自己利益計算，而係為上
訴人計算，自屬履行兩造融資融券契約應為之行為。被上訴人已依約為上訴人回補股
票，則上訴人回補股票之義務已消滅，是被上訴人抗辯上訴人所應償還者，係當時買
進股票之價金，而非償還股票，堪予採信。上訴人雖於八十五年五月七日以存證信函
通知被上訴人，提出榮聯公司股票四萬股，惟被上訴人並無受領現券之義務，且斯時
該股票之市價僅每股四十三元八角，總價金約一百七十五萬元，與被上訴人於八十四
年十月二十六日為上訴人買進同種類股票時，每股一百零二元五角，相差甚多，顯不
足抵償被上訴人買進股票之價款，是被上訴人抗辯上訴人僅提出上開四萬股股票，不
符債務本旨，而拒絕受領一節，尚非無據。依融資融券契約書第八條約定：「甲方有
操作辦法第三十八條所列情事之一時，乙方即依同辦法第三十九條規定處分其擔保品
。」又操作辦法第三十九條規定：「委託人違約時，證券商應於次一營業日在本公司
（即證券交易所）市場委託他證券經紀商以其開立之『融資融券違約處理專戶』處分
其擔保品，委託申報未成交者，次一營業日起仍應繼續申報。證券商依前項規定處分
所得，抵充債務後有剩餘者，應返還委託人。」是上訴人違約時，被上訴人即應處分
上訴人之擔保品，並以之抵充上訴人對被上訴人所負之債務。依操作辦法第三十九條
規定，上訴人違約時，被上訴人本應於次一營業日即八十四年十月二十二日處分其擔
保品，然因上訴人依台灣台北地方法院於八十四年十月十八日以八十四年度裁全字第
四一九一號假處分裁定，供擔保後禁止債務人即被上訴人依約行使處分擔保金之權利
，致被上訴人須依標準規範訂定之處分程序，以自有資金買進融券之股票匯入融資融
券專戶，則被上訴人買進股票之價金及手續費（被上訴人因行紀而支出之費用），仍
屬因本件融資融券契約所生之債務。查被上訴人於八十四年十月二十六日買進榮聯公
司之股票四萬股，每股一百零二點五元，總價金為四百一十萬元，手續費為五千八百
四十二元，合計四百一十萬五千八百四十二元，被上訴人並向證券交易所函報係為上
訴人之違約而回補，有上開委託書、買進報告書、被上訴人函足稽，是以被上訴人因
上訴人違約而依標準規範買進股票所支出之費用，即為操作辦法第三十九條第二項所
示之債務，被上訴人依該操作辦法自得就擔保品處分所得金額抵充之。按融資融券交
易成交後，證券商應按融券賣出成交價款乘以規定成數，向委託人收取融券保證金。
又證券商對委託人融券，應按融券賣出之證券種類、數量，予以融券代辦交割；融券
賣出價款經扣減證券交易稅、融券手續費及證券商手續費之餘額，應全部作為擔保，
操作辦法第十九條、第二十條分別定有明文，證券商辦理有價證券買賣融資融券管理
辦法第十五條亦同此規定。是本件辦理融券之擔保品，應為前述融券賣出價款及融券
保證金扣除證券交易稅及手續費後之餘額共計四百三十萬七千五百八十一元。而關於
擔保品之性質，依操作辦法第三十九條規定觀之，係為擔保投資人關於融資融券契約
債務之履行，使證券經紀商得就擔保品變價受清償之權。再依融資融券契約書第九條
第一項約定：「乙方依前二條規定處分擔保品之時間及其處分價格，甲方絕無異議，
處分費用並由甲方負擔之。」是就擔保品何時受償（含變價受償）之決定權在於被上
訴人。茲被上訴人為上訴人買進股票代為回補之價金等費用，尚未獲上訴人清償之事
實，為兩造所不爭，則被上訴人就前揭擔保品得行使之權利應仍存在。而上訴人既聲
請假處分禁止被上訴人行使處分擔保金之權利在前，復未清償該擔保金所擔保之債務
，被上訴人自得拒絕發還該擔保品，否則無異剝奪被上訴人就擔保品之權利，自與前
揭操作辦法第三十九條規定之旨趣不合。從而上訴人依融資融券契約，訴請被上訴人
給付四百三十萬七千五百八十一元及其法定遲延利息，即屬無據，不應准許，為其心
證之所由得。因而維持第一審所為上訴人敗訴之判決，駁回其上訴，經核於法洵無違
誤。上訴論旨，徒就原審取捨證據、認定事實，暨解釋契約之職權行使，指摘原判決
不當，聲明廢棄，不能認為有理由。
據上論結，本件上訴為無理由。依民事訴訟法第四百八十一條、第四百四十九條第一
項、第七十八條，判決如主文。
中      華      民      國    八十八    年      七      月      二      日
                              最高法院民事第二庭
                                  審判長法官  曾  桂  香
                                        法官  劉  延  村
                                        法官  徐  璧  湖
                                        法官  劉  福  聲
                                        法官  黃  秀  得
      右正本證明與原本無異
                                              書  記  官
中      華      民      國    八十八    年      七      月     十四     日
                                                                        Ｔ
